最　高　行　政　法　院　判　決
                                      100年度判字第857號
上  訴  人　楊武雄
訴訟代理人　吳純怡　律師
被 上訴 人　宜蘭縣宜蘭市公所
代　表　人　黃定和
上列當事人間耕地三七五租約事件，上訴人對於中華民國99年8
月26日臺北高等行政法院99年度訴字第780號判決，提起上訴，
本院判決如下：
　　主  文
原判決廢棄，發回臺北高等行政法院。
    理  由
一、緣上訴人就其所有坐落宜蘭縣宜蘭市○○段989地號土地（
    下稱系爭土地），與訴外人邱清沂（即本件承租人）訂有耕
    地三七五租約（租約字號：宜黎明字第109號），最近一次
    租期自92年1月1日起至97年12月31日止。上訴人於98年1月1
    日至2月16日之公告期間內，依耕地三七五減租條例第19條
    第2項規定，就系爭土地與其所有自耕地，即鄰近地段內所
    有坐落宜蘭市○○段134-1地號、187地號及宜蘭市○○段18
    0地號土地，以合併為擴大家庭農場經營規模為由，向被上
    訴人申請收回自耕，而承租人邱清沂亦向被上訴人申請續訂
    租約。被上訴人以系爭土地未符合農業發展條例（下稱農發
    條例）第3條第11款之「耕地」規定，於98年6月9日以市民
    字第0980011568號函（下稱原處分）核定准許承租人邱清沂
    續訂租約，並予以否准上訴人收回系爭土地之申請。上訴人
    不服，提起訴願，遭決定駁回，提起行政訴訟，亦遭判決駁
    回，遂提起本件上訴。
二、上訴人起訴主張：內政部97年7月1日台內地字第0970105525
    號函釋（下稱內政部97年7月1日函釋）與97年8月8日頒發之
    私有出租耕地97年底租約期滿處理工作手冊均非法律，僅是
    行政規則，並不直接對外發生法規範效力。被上訴人據該函
    釋為本件自耕地之解釋，顯然對人民權利增加法律所無之限
    制，牴觸憲法第23條之法律保留原則。又被上訴人以92年農
    發條例修正之耕地定義，套用在早其20年前增訂之耕地三七
    五減租條例第19條第2項，則有違法律不溯及既往原則。且
    司法院釋字第580號解釋毫無涉及農發條例，而原處分以耕
    地三七五減租條例第6條強制租約登記，違背契約自由原則
    ，亦悖司法院釋字第580號解釋意旨。次按，從農發條例第
    20條第1項之規定，可得知耕地三七五減租條例所指之「耕
    地」在農發條例中係稱為「農業用地」，並非僅指農發條例
    第3條第11款所定義之「耕地」。否則非屬農發條例所定義
    為耕地之農業用地，於89年1月4日以後訂立之租約，因非屬
    「耕地」，當然無適用耕地三七五減租條例之餘地，即無庸
    再另為特別規定，排除耕地三七五減租條例之適用。另如以
    農發條例第3條第11款所定義之「耕地」，排除都市計畫內
    劃為農業區作為農牧使用之土地或依法令目前僅能作為農業
    使用之土地均非屬耕地，適用耕地三七五減租條例之餘地，
    不啻宣告凡都市計畫區內農業用地之租賃，均非屬耕地三七
    五租約，此種解釋顯屬曲解法律。且考耕地三七五減租條例
    第19條第2項之立法意旨，係為使農業生產擴大其規模，進
    而以具現代化之方式為農業之經營，殊無區分租賃之農地或
    自耕之農地，係在都市計畫區內或都市計畫區外之意。是以
    內政部97年7月1日函釋顯有誤會，耕地三七五減租條例第19
    條第2項之耕地定義，自應依耕地三七五減租條例為解釋，
    而非適用農發條例第3條第11款所定義之耕地，該函釋並對
    出租人以擴大家庭農場為由收回出租耕地，增加法律所無之
    限制，明顯違法。再者，系爭土地於89年1月4日農發條例修
    正施行前，即已依耕地三七五減租條例之規定訂定租約，是
    依農發條例第20條第2項之規定，應繼續受該三七五減租條
    例拘束，而無農發條例之適用云云。為此，求為判決撤銷訴
    願決定及原處分，並命被上訴人應准由上訴人依法收回系爭
    土地。
三、被上訴人則以：查農發條例於72年7月15日始就耕地定義，
    且歷經3次修正限縮其範圍，而耕地三七五減租條例未就耕
    地定義，依該條例第1條規定，應適用其他法律規定，即農
    發條例為耕地三七五減租條例之特別法。又自耕地不以有租
    賃關係為前提，其定義應依農發條例第3條第11款規定，均
    為適用耕地三七五租減租條例第1條規定，分別適用土地法
    或農發條例之當然解釋，並無同一條文割裂適用之疑慮。上
    訴人以「耕地租約」、「農業用地租賃」定義解釋「自耕地
    」，即屬誤解。次查，宜蘭縣政府於99年6月17日以府建城
    字第0990081606號函表示，系爭土地均已辦理都市○○○○
    ○段134-1、187地號、振興段989地號○○○區○○○區○
    ○○段180地號使用分區為部分公園兼滯洪池用地、部分道
    路用地，除振興段989地號外，均已辦理細部計畫。且宜蘭
    縣政府99年6月14日府地權字第0990081607號函（下稱宜蘭
    縣政府99年6月14日函）亦明白表示，本件上訴人欲收回之
    自耕土地，應屬都市計畫內土地，自非農業發展條例有關之
    「耕地」範疇。另就耕地三七五減租條例第19條第2項立法
    目的考量，按農發條例第3條第10款對於農業用地定義之範
    圍，相較於同條例第11款所定耕地之範圍，尚涵蓋其他非屬
    農牧使用之土地，是農發條例第3條第10款所稱農業用地範
    圍未必皆符耕地三七五減租條例所稱之耕地租佃，故耕地三
    七五減租條例第19條第2項所稱耕地及自耕地，應以農發條
    例第3條第11款之耕地範圍作認定，否則恐滋生未符耕地三
    七五減租條例之耕地租佃問題。再衡諸92年2月7日農發條例
    第3條第11款關於耕地定義範圍修正之立法理由，可知農發
    條例第3條第10款之「農業用地」所涵蓋都市計畫農業區或
    保護區及國家公園內田、旱地目土地，平均面積均小，性質
    屬都市發展預定地或需嚴格保護用地，而非重點農業發展地
    區，然而同條第11款之耕地則為主要糧食生產用地，由政府
    重點輔導農業產銷之地區，是耕地三七五減租條例第19條第
    2項之耕地及自耕地，依農發條例第3條第11款之耕地範圍，
    較符合該條項促進農業現代化之立法目的。是內政部97年7
    月1日函釋就減租條例第19條第2項「耕地」及「自耕地」，
    以農發條例第3條第11款所稱之耕地為認定，除符合該條項
    立法目的外，並與司法院釋字第580號解釋意旨所揭減租條
    例秉承憲法改善農民生活之宗旨相符，自得予以援用。是以
    ，系爭土地不符內政部97年7月1日函釋所揭示之上開前提要
    件，原處分並無違誤云云，資為抗辯。
四、原審斟酌全辯論意旨及調查證據之結果，以：按農發條例第
    3條之規定，在72年8月1日以前，並沒有對「耕地」之定義
    為規範；直至農發條例於72年8月1日修正，新增同條例第3
    條第11款對「耕地」定義之法規範，將之限制在「農業用地
    中依區域計畫法編定之農牧用地，或依都市計畫法編為農業
    區、保護區之田、旱地目土地，或依土地法編定之農業用地
    ，或未依法編定而土地登記簿所記載田、旱地目之土地」，
    正是因應耕地三七五減租條例預計於72年12月23日修正，新
    增同條例第19條第2項「擴大農場收回耕地」之規定，而預
    作準備。而農發條例第3條第11款於89年1月26日及92年2月7
    日之2次修正，又進一步限縮耕地之範圍，將之限制在「依
    區域計畫法劃定為特定農業區、一般農業區、山坡地保育區
    及森林區之農牧用地」，更可看出主管機關對耕地三七五減
    租條例第19條第2項適用範圍日趨嚴格。而以上之立法意旨
    ，又經主管機關內政部以97年7月1日函釋予以重申略以，按
    耕地三七五減租條例第19條第1項及第2項規定所稱「耕地」
    及「自耕地」，依農發條例第3條第11款之規定，有關出租
    人擬依耕地三七五減租條例第19條第2項規定以擴大家庭農
    場經營規模為由，申請收回自耕之三七五租約土地及其自耕
    地，自仍須為耕地，否則有悖耕地三七五減租條例第19條立
    法目的、農發條例第3條第11款及司法院釋字第580號解釋意
    旨。且內政部97年7月1日函釋，其規範事務之實證特徵與耕
    地三七五減租條例第19條第2項所稱「耕地」及「自耕地」
    有關，規範評價上相同，則本件被上訴人予以援用，於法洵
    無不合。再者，土地一旦納入都市計畫後，依區域計畫法施
    行細則第12條規定，其使用悉依都市計畫法管制，不再以原
    土地地目為準則，亦即係以土地使用分區作為管制判別基準
    。然本件經宜蘭縣政府認定宜蘭市○○段134-1、187地號土
    地及系爭土地，皆坐落於都市計畫範圍內○○○區○○○○
    市○○段180地號土地之使用分區則為都市計畫內之部分公
    園兼滯洪池用地、部分道路用地，且除系爭土地外，其餘土
    地皆已辦理細部計畫。參以宜蘭縣政府99年6月14日函所示
    ，益徵上訴人欲擴大家庭農場經營規模之上開4筆土地皆非
    屬農發條例有關之「耕地」規定範圍，因認上訴人不能收回
    系爭土地自任耕作，而駁回上訴人之請求，於法即洵無不合
    ，尚無違反法律保留原則可言。是以，本件承租人邱清沂於
    租約期滿公告期間內申請續訂租約，經被上訴人計算其所得
    資料及支出生活費等結果，其所得為正數，而系爭土地未符
    農發條例第3條第11款耕地之規定，被上訴人遂以原處分准
    由承租人續訂租約，並予以否准上訴人收回系爭土地之申請
    ，尚無違誤等情，駁回上訴人原審之訴。
五、上訴意旨略謂：按耕地三七五減租條例第1條、土地法第106
    條第1項規定意旨，依耕地三七五減租條例規定訂定租約者
    ，該租約所載明之「租佃標的」當然即為耕地。次由耕地三
    七五減租條例第19條第2項之立法目的觀之，只要係三七五
    租約之耕地農地，均有鼓勵擴大家庭農場經營規模，以促進
    農業現代化之必要，亦即只要符合擴大家庭農場，即有該條
    項之適用，並無都市農地或非都市農地之區別。再由農發條
    例第3條第11款之修正理由可知，其縮小耕地之定義範圍，
    並無減縮耕地三七五減租條例第19條第2項適用範圍之目的
    ，故農發條例第3條第11款修正將耕地之定義範圍縮小，並
    不影響耕地三七五減租條例第19條第2項之適用範圍，即耕
    地三七五減租條例第19條第2項所謂「耕地」仍應包含耕地
    及耕地以外之農業用地，系爭土地自始至今均有耕地三七五
    減租條例之適用，原審判決逸脫原立法理由，自行對法律沿
    革與適用作出與其他案件不同之解釋，其判決有不適用法規
    或適用不當之處。再者，內政部97年7月1日函釋核屬行政規
    則，其下達拘束所屬機關，並無法律上授權依據，該函釋自
    係違反法律保留原則，此依行政程序法第158條第1項第2款
    規定，應屬無效，且上開函釋牴觸農發條例第20條第2項之
    規定，亦屬無效。原審判決顯有判決不備理由及法規適用不
    當之違背法令云云。
六、本院按：(一)耕地三七五減租條例之制定，旨在秉承憲法第14
    3條第4項扶植自耕農之農地使用政策，以及第153條第1項改
    良農民生活之基本國策之意旨，為38年已開始實施之三七五
    減租政策提供法律依據，並確保實施該政策所獲致之初步成
    果。其藉由限制地租、嚴格限制耕地出租人終止耕地租約及
    收回耕地之條件，重新建構耕地承租人與出租人之農業產業
    關係，俾合理分配農業資源並奠定國家經濟發展之方向（司
    法院釋字第580號解釋文參照），而農發條例之立法意旨，
    原在於「為加速農業現代化，促進農業生產，增加農民所得
    ，提高農民生活水準」，嗣於89年1月26日修法改為「為確
    保農業永續發展，因應農業國際化及自由化，促進農地合理
    利用，調整農業產業結構，穩定農業產銷，增進農民所得及
    福利，提高農民生活水準。」足見於89年1月26日農發條例
    修法後，農發條例與耕地三七五減租條例之規範目的即不盡
    相同。又耕地三七五減租條例第19條第2項之增訂，旨在於
    該條例第19條第1項第2款規定出租人於所有收益足以維持一
    家生活者不得收回自耕，使租約變相無限期延長，為放寬對
    於出租人財產權之限制，立法機關遂於72年12月23日增訂第
    2項，規定為擴大家庭農場經營規模得收回與其自耕地同一
    或鄰近地段內之耕地自耕（司法院釋字第580號解釋文參照
    ）。足見耕地三七五減租條例第19條第2項立法意旨更與農
    發條例規範意旨不同。則該2條例如使用相同之用語者，仍
    應斟酌各該條例之規範目的，不得逕以農發條例規定之定義
    引為解釋耕地三七五減租條例相同用語之依據，反之亦然。
    (二)農發條例於62年9月3日制訂之初，對「耕地」並未為定義
    性之規定，直至72年8月1日始為定義性之規定，於該條例第
    3條第11款規定：「耕地：指農業用地中依區域計畫法編定
    之農牧用地，或依都市計畫法編為農業區、保護區之田、旱
    地目土地，或依土地法編定之農業用地，或未依法編定而土
    地登記簿所記載田、旱地目之土地。」嗣農發條例於89年1
    月26日修正，將該條例第3條第11款之耕地定義限縮為：「
    1.依區域計畫法劃定為特定農業區、一般農業區、山坡地保
    育區、森林區之農牧用地，或依都巿計畫法劃定為農業區、
    保護區之田、旱地目土地，或非都巿土地暫未依法編定之田
    、旱地目土地。2.國家公園區內，依國家公園法劃定之分區
    別及使用性質，經該法主管機關會同有關機關認定屬於前目
    規定之土地。」92年2月7日該條例第3條再次修正，其中將
    「耕地」限縮為「依區域計畫法劃定為特定農業區、一般農
    業區、山坡地保育區及森林區之農牧用地。」顯然農發條例
    就「耕地」範圍之定義，前後未盡一致，且以現行之農發條
    例限縮為最。(三)農發條例第20條第1、2項規定：「（一）本
    條例中華民國89年1月4日修正施行後所訂立之農業用地租賃
    契約，應依本條例之規定，不適用耕地三七五減租條例之規
    定。本條例未規定者，適用土地法、民法及其他有關法律之
    規定。（二）本條例中華民國89年1月4日修正施行前已依耕
    地三七五減租條例，或已依土地法及其他法律之規定訂定租
    約者，除出租人及承租人另有約定者外，其權利義務關係、
    租約之續約、修正及終止，悉依該法律之規定。」經查，系
    爭土地係於農發條例於89年1月4日修正施行前已依耕地三七
    五減租條例之規定訂定租約，為原審所確定之事實，則依農
    發條例第20條第2項規定，關於該土地之權利義務關係、租
    約之續約、修正及終止，自應依耕地三七五減租條例等相關
    規定。而耕地三七五減租條例對於耕地未為定義性之規定，
    依該條例第1條規定：「耕地之租佃，依本條例之規定；本
    條例未規定者，依土地法及其他法律之規定。」而土地法第
    106條第1項規定：「以自任耕作為目的，約定支付地租，使
    用他人之農地者，為耕地租用。」足見耕地三七五減租條例
    所稱之「耕地」，係指農地而言（本院45年判字第83號判例
    參照）。(四)內政部97年7月1日函釋意旨：「……有關出租人
    擬依耕地三七五減租條例第19條第2項以擴大家庭農場經營
    規模為由，申請收回自耕之三七五租約土地及其自耕地自仍
    須為耕地，否則有悖該條立法目的、農業發展條例第3條第
    11款及釋字第580號解釋意旨。質言之，倘三七五租約土地
    已依法變更為非耕地，或出租人以非耕地作為『自耕地』者
    ，其依耕地三七五減租條例第19條第2項以擴大家庭農場經
    營規模為由申請收回自耕，於法未合。」將減租條例第19條
    第2項規定收回之耕地，限於農發條例第3條第11款之「耕地
    」範圍，被上訴人並據以駁回上訴人收回系爭土地之申請。
    然查，農發條例規定與耕地三七五減租條例（尤其是第19條
    第2項）規範之目的並不盡相同，已如前述，則該2條例雖均
    有耕地之用語，然並非逕可作相同之定義，且如依內政部97
    年7月1日函釋意旨所示，土地所有權人依耕地三七五減租條
    例第19條第2項規定收回耕地時，以農發條例所定義之「耕
    地」為限，因農發條例就「耕地」範圍之定義，前後未盡一
    致，則土地所有權人是否得以收回系爭土地，全然繫於農發
    條例對「耕地」之定義而定，惟耕地三七五減租條例之所謂
    耕地，依該條例第1條之規定，既有土地法可資適用，則內
    政部上揭函釋意旨將破壞耕地三七五減租條例原有之法秩序
    。又如將農發條例於92年2月7日修正後「耕地」之定義適用
    於耕地三七五減租條例第19條第2項，則依農發條例第20條
    第2項規定，於89年1月4日修正施行前將耕地以外之農業用
    地依耕地三七五減租條例規定與承租人訂定租約出租者，原
    仍有該條例第19條第2項之適用，因內政部上該函釋致無適
    用餘地，此不僅與增訂耕地三七五減租條例第19條第2項規
    定之本旨有違，更牴觸農發條例第20條第2項之規定，自非
    允當，應不予援用。被上訴人主張出租人依耕地三七五減租
    條例第19條第2項，以擴大家庭農場經營規模為由，申請收
    回系爭土地，需符合農發條例第3條第11款所稱之耕地為認
    定云云，尚不足採。(五)綜上所述，被上訴人以系爭土地不合
    農發條例第3條第11款之「耕地」，逕為駁回上訴人之申請
    ，尚嫌速斷，原審判決未予糾正，自有違誤，上訴人執詞指
    摘原判決違誤，求為廢棄，為有理由，惟因出租人依減租條
    例第19條第2項之規定，申請收回出租耕地自耕，僅不受同
    條第1項第2款之限制，至同條第1項第1款及第3款仍有適用
    之餘地。從而，上訴人申請收回系爭土地，是否符合收回之
    條件，有無其他不能收回之消極要件之情形，事證未臻明確
    ，有由原審法院再為調查審認之必要，爰將原判決廢棄，發
    回原審法院另為適法之裁判。
七、據上論結，本件上訴為有理由，依行政訴訟法第256條第1項
    、第260條第1項，判決如主文。
中　　華　　民　　國　　100　 年　　5　　 月　　27　　日
                    最高行政法院第四庭
                        審判長法官　林  茂  權
                              法官　林　文  舟
                              法官　陳  秀  
                              法官　侯  東  昇
                              法官　陳　國　成

以  上  正  本  證  明  與  原  本  無  異
中　　華　　民　　國　　100　 年　　5　　 月　　27　　日
　　　　　　　　　　　　　　　書記官　葛　雅　慎